【裁判字號】    95,判,1457
【裁判日期】    950907
【裁判案由】    新型專利異議
【裁判全文】
最  高  行  政  法  院  判  決
                                     95年度判字第01457號
上  訴  人  星聯鋒股份有限公司
代  表  人  乙○○
被 上訴 人  利益得股份有限公司
代  表  人  甲○○
訴訟代理人  陳長文律師
            黃章典律師
上列當事人間因新型專利異議事件，上訴人對於中華民國94年3
月31日臺北高等行政法院92年度訴字第2220號判決，提起上訴，
本院判決如下：
    主  文
原判決廢棄，發回臺北高等行政法院。
    理  由
本件被上訴人在原審起訴主張：被上訴人前於民國89年5月25日
以「高扭力之複合式換向棘輪扳手結構改良」向原處分機關經濟
部智慧財產局申請新型專利，經編為第00000000號審查，准予專
利。公告期間，上訴人即原審參加人以系爭專利案違反核准審定
時專利法第98條第1項第2款及第2項之規定，不符新型專利要件
，對之提起異議。經原處分機關審查，於91年10月28日以 (91)
智專3(3)05053字第09189002404號專利異議審定書為「異議成立
，應不予專利」之處分。惟據以異議之證據即引證1係89年2月3
日申請、89年10月11日公告之第408653號「棘動工具 (1)」專利
案，引證2係89年1月11日申請、90年1月11日公告之第418748號
「棘輪扳手 (2)」專利案，其公告日均晚於系爭案之申請日，只
要系爭案創作內容與引證1、2之內容有任何實質形狀、構造或裝
置上之差異，則理應認其具有擬制新穎性而應予專利，至於其功
效是否增進，則屬專利另一要件進步性之範疇，而非擬制新穎性
所得論究，系爭案申請專利範圍獨立項第2項最後一行之特點界
定：「而於兩端止動部間另突出圓弧突狀之頂持部」、獨立項第
3項最後一段所界定之「而於兩端部止動部間另突起圓弧突狀之
頂持部，而止動件相對於頂掣件設有頂掣槽，頂掣槽中央為平直
之平移緣，而於兩端部處設有配合頂掣部弧形之限止緣；頂掣槽
之寬度大於頂持部，以使頂掣件於頂掣槽內移動時，可確實的以
頂持部為中心掣動止動件改變不同之方向者」，其中所界定之「
頂持部 (73)」結構，乃引證1說明書、圖式或申請專利範圍均未
揭露之特點，此足見系爭案與引證1、2均絕非同一創作，原處分
以系爭案不符專利法第98條第1項第2款規定而為異議成立，應不
予專利之處分顯為違法等情，爰請判決將訴願決定及原處分均撤
銷。
原處分機關（即原審被告）則以：系爭案申請專利範圍第1、2、
3項所載之握柄、驅動部、驅動容室、驅動件、止動槽、容件槽
、方向控制件、彈性元件、頂掣件、止動件、頂掣槽等構造組合
，此等乃引證1所已揭示之相對等構造組合；至於系爭案第2、3
項中雖有載及「頂持部」，由系爭案說明書當可判斷，系爭案係
針對美國專利第0000000號案（即系爭案其第9圖）改良，且說明
書第10、11頁所載系爭案之優點內容，亦無關「頂持部」之構造
；況系爭案有關「頂持部」之記載，係指其在於使止動件、驅動
件保持常態卡制，然引證1既已具有系爭案所具有之大面積壁配
合卡制，及頂掣槽平移作用等特點，引證1自亦有使止動件與驅
動件保持常態卡制之功能，系爭案之「頂持部」當屬一般知識性
之簡單形狀調整，系爭案安能僅以此「頂持部」即視為具有「擬
制新穎性」，故系爭案、引證1案自屬同一性構造等語，資為抗
辯。
原審判決將訴願決定及原處分均撤銷，係以：原處分以引證1主
要於扳手本體設頭部、柄部、頭部內形成第1容置部，柄部設第3
容置部，第1、3容置部間設有第2容置部，換向開關置於第3容置
部內，頂掣裝置含彈性構件、頂掣件，並置入換向開關卡合，卡
掣件一側設有齒部，其置入第2容置部內，相對齒部一側設長凹
槽供卡掣件伸入帶動，棘動件外圍設齒部與卡掣件上齒部呈貼合
者。比較系爭案與引證1案主要均含有握柄、驅動部（頭部）、
驅動部中設驅動容室（第1容置部）容置驅動件（棘動件），驅
動容室近握柄處設止動槽（第2容置部），止動槽末端設開口相
接之容件槽（第3容置部）供方向控制件（換向開關）、彈性元
件（彈性構件）、頂掣件及止動件（卡掣件）置入、止動件容置
於止動槽內，方向控制件穿設於容件槽內，方向控制件、止動件
間設有彈性元件、頂掣部相頂持，止動件相對於驅動件具有相對
弧度之止動部（齒部）嚙合，止動件相對於頂掣件並設有頂掣槽
（長凹槽）者，供卡掣件伸入帶具有相對弧度之止動部（齒部）
嚙合，以系爭案雖在容件槽開口角度、頂持部、頂掣槽部分形狀
上稍有變化，惟此等當屬可輕易調整者，至於系爭案申請專利範
圍各附屬項中之扳動部、弧形止動壁等部分構造，亦乃一般習用
形態及常識性設計，均難已具新穎性；且系爭案、引證1案所能
達成簡化結構，具高扭力換向棘輪扳手之標的、功效相同，自屬
同一構造，而認系爭案不合新型專利要件，此有原處分附卷可按
。本件原處分有違反專利法第98條第1項第2款「相同新型」之規
定，亦違反審查基準之相關規定，茲說明如下：1.查系爭案申請
專利範圍獨立項第2項最後一行記載有：「而於兩端部止動部間
另突起圓弧突狀之頂持部」、獨立項第3項最後一段記載：「．
．．而於兩端部止動部間另突起圓弧突狀之頂持部，而止動件相
對於頂掣件設有頂掣槽，頂掣槽中央為平直之平移緣，而於兩端
部處設有配合頂掣部弧形之限止緣；頂掣槽之寬度大於頂持部，
以使頂掣件於頂掣槽內移動時，可確實的以頂持部為中心掣動止
動件改變不同之方向者」，其中所揭示之「頂持部 (73)」結構
，乃引證1說明書、圖式或申請專利範圍均未揭露者，此為原處
分機關所不爭。2.而系爭案「頂持部 (73)」之結構及功效，雖
未見被上訴人於說明書內具體說明，然依說明書第11頁有關於整
體摩損率小之說明：「由於頂掣件 (60)與止動件 (70)間之滑移
完全係在止動件 (70)頂掣槽 (71)之平移緣 (710)上，並無習知
跳尖齒之形態，可相對將結構間之摩損降至最低，故可確保結構
之完整性者」，且參考系爭案圖示1、2、5所示，系爭案之「頂
持部 (73)」為圓弧狀突起構形，且頂持在驅動件 (30)上之棘齒
上，是被上訴人主張該頂持部 (73)得以頂離止動部（齒部）(32
)；所以止動件 (70)上只會有一端貼在驅動件 (30)上，另一端
翹起，兩者永遠不會同時貼合驅動件 (30)。在整個換向過程中
，止動件 (70)之棘齒，不會沿切線方向推動驅動件 (30)之棘齒
，而是以類似翹翹板般之樞轉運動樞轉，直到另一翹起端之齒部
嚙合止動部 (32)為止，即非無據。反觀，如引證1之圖1、3 、4
、5、8所示，引證案止動件 (40)在兩端之間不設「圓弧突起」
結構之「頂持部」，因此驅動件 (20)、止動件 (40)之間的齒部
是完全相互貼合，沒有沒有類似「一端翹起」的形態。故被上訴
人主張引證1在換向時止動件 (40)之棘齒只會直接推動驅動件(2
0)之棘齒，並因而產生磨擦，不可能如系爭案般產生類似翹翹板
之樞轉運動，即非無據。3.綜上，系爭案與引證1案既有如上之
差異，而原處分亦不否認之，而僅謂以：「系爭案雖在容件槽開
口角度、頂持部、頂掣槽部分形狀上稍有變化，惟此等當屬可輕
易調整者」，是實難謂系爭案與引證1案屬「相同之新型」，況
且原處分上開所謂「當屬可輕易調整」已涉及進步性判斷範疇；
而原處分另謂：「系爭案、引證1所能達成簡化結構，具高扭力
換向棘輪扳手之標的、功效相同」，其中關於系爭案並無新功效
之判斷，亦涉及進步性之判斷範疇，而其竟據以得其結論：「兩
案自屬同一構造」，而認系爭案無新穎性，是原處分確有混淆新
穎性及進步性之違誤。綜上所述，被上訴人之主張，尚屬可採，
原處分認系爭案有審定核准時專利法第98條第1項第2款不予專利
之事由，就上訴人之異議申請為成立之審定，認事用法，尚有違
誤，為其判決之論據。
本院查：依行為時專利法第98條第1項第2款規定：「凡可供產業
上利用之新型，無下列情事之一者，得依本法申請取得發明專利
：2.有相同之發明或新型申請在先並經核准專利者。」上開規定
，涉及專利要件之新穎性，乃指新型專利在申請前從未被公開，
亦即從未被公眾所知悉或使用過而言。所稱「有相同之發明或新
型」，係指有他件相同之發明或新型存在，而其技術內容與後申
請之新型專利相同而言。又依本院歷來之見解，認為發明或新型
之同一性，應依實質原則審定之，亦即二發明或新型，雖其外觀
或構造部分不同，惟依社會一般通念，倘其目的及效果相同，該
申請在後之專利申請案，即不得核准。是就新型專利新穎性之論
究中，亦參酌二發明或新型功效之比較。至於行為時專利法第98
條第2項規定：「新型係運用申請前既有之技術或知識，而為熟
習該項技術者所能輕易完成且未能增進功效時，雖無前項所列情
事，仍不得依本法申請取得新型專利。」係有關「進步性」之規
定，著重於是否運用申請前「既有之技術或知識」及「熟習該項
技術者」能否「輕易完成」，與前述「發明或新型之同一性」亦
參酌其功效之比較有別。原判決指原處分所謂「系爭案雖在容件
槽開口角度、頂持部、頂掣槽部分形狀上稍有變化，惟此等當屬
可輕易調整者」已涉及進步性判斷範疇；另謂：「系爭案、引證
1所能達成簡化結構，具高扭力換向棘輪扳手之標的、功效相同
」，其中關於系爭案並無新功效之判斷，亦涉及進步性之判斷範
疇，確有混淆新穎性及進步性之違誤等詞，不無適用法規不當之
違誤。次查，原判決就系爭案「頂持部 (73)」之結構及功效，
論述引證1在換向時止動件 (40)之棘齒只會直接推動驅動件(20)
之棘齒，並因而產生磨擦，不可能如系爭案般產生類似翹翹板之
樞轉運動，亦係論究系爭案之功效，且該結構及功效未見於系爭
案之說明書內具體說明，依此理由能否導出如原判決所述系爭案
與引證1案之「目的及效果」並非相同之結論？且該兩案之結構
及作動方式實質上有何不同？應否視作相同之技術內容？尚有再
詳予審酌之必要。上訴論旨，以原判決未斟酌系爭案與引證1案
主要構件均呈對應，徒以系爭案未列為改良目的或優點之「頂持
部」比較分析，指摘原判決違背法令，求予廢棄，非無理由，應
由本院將原判決廢棄，發回原審法院，以符法制。
據上論結，本件上訴為有理由，依行政訴訟法第256條第1項、第
260條第1項，判決如主文。
中    華    民    國    95    年    9     月    7     日
                  第二庭審判長法  官  廖  政  雄
                              法  官  鍾  耀  光
                              法  官  姜  仁  脩
                              法  官  簡  朝  振
                              法  官  胡  國  棟
以  上  正  本  證  明  與  原  本  無  異
中    華    民    國    95    年    9     月    7     日
                              書記官  蘇  金  全


司法院資訊處製作；財團法人民間司法改革基金會備份。
